【裁判字號】    95,訴,533
【裁判日期】    980422
【裁判案由】    給付工程款
【裁判全文】
臺灣基隆地方法院民事判決               95年度訴字第533號
原      告  凱建實業有限公司
法定代理人  甲○○
訴訟代理人  丙○○
訴訟代理人  彭國能律師
複代理人    章修璇律師
被      告  百意聖有限公司
法定代理人  乙○○
訴訟代理人  丁○○
訴訟代理人  羅子武律師
複代理人    王昜鈞  臺北市○○.
上列當事人間請求給付工程款事件，本院於中華民國98年４月１
日辯論終結，茲判決如下：
    主  文
原告之訴及假執行之聲請鈞駁回。
訴訟費用由原告負擔。
    事實及理由
一、本件起訴時，被告之法定代理人原為「劉秋蓉」，嗣變更為
    「乙○○」，業經被告具狀聲明承受訴訟，並另行出具委任
    書予訴訟代理人羅子武律師，經核並無不合，先予敘明。
二、原告主張：兩造於民國（下同）95年５月間簽訂「工程合約
    書」，由原告承攬被告之基隆巿百福公園游泳池新建滑水道
    、棧道及欄杆工程，約定工程款（含稅）為新臺幣（下同）
    240.萬元整；被告已依約支付定金（即工程款之30％）72萬
    元；於施工中另有部分工程因考量現場實際狀況（即非因可
    歸責於原告之事由）需配合變更，須另加工程款254,000.元
    ，故總工程款為2,654,000.元。簽約後，原告已依約施工完
    畢，被告即應支付餘款1,934,000.元，惟被告迄今仍未支付
    ，雖經原告多次催討，被告竟以原告逾期完工及未完成瑕疵
    修繕等詞推拖；惟實際上原告係因：(一)被告原指示之搭台
    高度列為7.20公尺，此與現場實際測量為8.60公尺有異，於
    此落差即有1.40公尺，若依原設計尚需搭建鋼便橋從中穿過
    ，將使得變更設計之難度更為提高，為處理此事項，被告同
    意追加之費用為185,000.元，工期延長27天。(二)塑木棧道
    原設計，因考量預算限制，重新設計輕便棧道，且被告董事
    長曾親自要求原告先行停工，計停工10天。於此項變更設計
    之施工中，需新增部分工程及料件，追加之費用計69,000元
    。(三)本件施工作業均於戶外，故天氣因素勢將影響施工進
    度，自95年５月起至７月止，共有33天下雨，此可參見中央
    氣象局資料。綜上，被告尚需支付原告設計變更所增加費用
    計254,000.元，並應自行吸收因此所延宕之工期，自不應將
    之轉嫁於原告，被告拒付款項所稱之詞，實不可採。合計被
    告尚應給付原告1,934,000.元等情，為此依約提起本件訴訟
    ，請求判命被告如數給付原告1,934,000.元，並加給自起訴
    狀繕本送達被告之翌日（即95年12月23日）起至清償日止按
    年息５％計算之利息。並陳明：原告願供擔保，請准宣告假
    執行（即為以預供擔保為條件之假執行宣告）。
三、被告對於：兩造於95年５月間簽訂「工程合約書」，由原告
    承攬被告之基隆巿百福公園游泳池新建滑水道、棧道及欄杆
    工程，約定工程款（含稅）為240.萬元整；被告已依約支付
    定金（即工程款之30％）72萬元等事實，並不爭執，惟以：
    (一)被告否認同意變更計設之追加費用254,000.元。因系爭
    工程係由原告專業設計及責任施工；原告既係專業之廠商，
    被告並無指示搭台高度應為多少，更無須事後再為變更指示
    ，原告應依原證１附件之示意圖等完成「滑水道、棧道、欄
    杆」等工程施作。因此原告就被告有同意變更計設、追加工
    程款等有利之事實應負舉證責任。(二)被告否認原告以下雨
    為扣除工期之理由，並否認中央氣象局資料有下雨之記載即
    作為可扣除工期之依據。蓋依「工程合約書」第５條規定，
    雙方已明文約定應於95年５月29日前完工，並無因下雨而延
    長工期之規定；再者，系爭工程亦非長期間在工地現場施作
    ，而係在工廠施作後再至現場組合之工程，當無因下雨扣除
    之必要。(三)原告不得請領「工程合約書」第７條第２、３
    項之款項，此乃因(１)原告未符合請款之條件：(Ａ)「工程
    合約書」第７條第２規定：「……本期請款需檢附出廠證明
    書（含製造圖說）、材質檢測等證明文件。」然原告未提出
    上揭文件，當無請求第２項款項之權。(Ｂ)「工程合約書」
    第７條第３項規定：「……本期請款需檢附產品保固書及投
    保產品責任險保單正本（保額需為新台幣：壹仟萬元以上，
    受益人甲方）。」因系爭工程係屬公眾使用設施之一部分，
    應格外審慎，注意品質之保證及安全保障，故要求原告對產
    品提出安全保證；因此，原告即應依約出據產品保固書及產
    品責任險保單正本。然原告至今皆未提出，顯違系爭合約之
    規定，當無請求款項之權。(Ｃ)被告於95年11月３日之律師
    函即曾催討上揭文件，但原告仍未理會。(２)原告逾期施工
    ，應負賠償責任：(Ａ)「工程合約書」第13條規定：「（逾
    期罰款）乙方（即原告）除因天災地變，取得證明經甲方（
    即被告）查明係不可抗力外，如逾施工期限，願每逾一天，
    扣承攬金額總價千分之七，因驗收不合格致逾原定施工期限
    ，雙方得另協商改善期限，超過協商期限，概視同逾期論，
    於結算時由工程款中扣除。」(Ｂ)原告依「工程合約書」第
    ５條規定，應於95年５月29日前全部完成；然原告遲至95年
    ５月27日始進場施作，延誤至95年８月８日才開始辦理工程
    驗收；原告遲延進場施作在先，拖延完工在後，且對施工瑕
    疵拒不改善，經被告自行發函及委請律師發函催告，仍無回
    應，此有驗收單據及被告所寄存證信函及律師函等資料可證
    。(Ｃ)系爭工程總價款為240.萬元，每逾一日之罰款為總價
    款之千分之七，即16,800元，自原告依約應於95年５月29日
    完工之翌日（即95年５月30日）起，暫時算至95年11月３日
    （即被告發律師函時）止，計158日，共2,654,400元，被告
    主張以逾期罰款抵銷應給付原告之工程款，原告即無由再向
    被告請求款項。(Ｄ)「工程合約書」第６條規定：「如施工
    圖或施工說明書均未載明，而為完成本工程所必需，或依施
    工慣例所應為之零星工程，乙方亦應完成之，不得藉故推托
    ，或要求加價。」故依此條款規定，原告即不得應將施工現
    場未實際丈量之尺寸、欄杆搖晃加強固定之工作，作為要求
    加價之依據。(Ｅ)系爭工程是屬責任施作，且原告係一專業
    之施作廠商，竟對合約書所附之示意圖製作出完全不符契約
    意旨所需之情事，已難辭其咎。況且原證三之棧道施工圖修
    係於95年５月19日完成確認，並非工程之變更，且該確認之
    日期距合約規定完工期限之95年５月29日，仍有10日之期間
    ，原告竟於95年８月８日才請求驗收，期間之遲延，更難辭
    其責。綜上，原告就系爭工程仍有多項瑕疵未予修繕，亦未
    完成驗收，已造成逾期罰款之結果，且未依約提出相關文件
    ，其請求應無理由。(四)被告主張原告就系爭工程逾期施工
    之賠償金及瑕疵修繕費用等款項，皆應作為抵銷原告請求之
    工程款：此乃因(１)至(５)之理由同上揭(三)之(２)。(６)
    末查系爭工程經本院函請台灣省土木技師公會鑑定結果，確
    實認為原告應有本院96年２月12日現場勘驗筆錄所載之瑕疵
    後，原告仍未改善之瑕疵（詳見被告於96年７月30日之「民
    事調查證據聲請狀暨答辯狀」所附之「附件１」），被告依
    鑑定報告主張修繕費用為281,698.元。綜上，原告就系爭工
    程非但有逾期罰款之情事，亦有瑕疵未修繕之事實，故經被
    告主張抵銷之結果，足認原告就本件請求應無理由等語，資
    為抗辯。並陳明：如受不利益之判決，願供擔保免為假執行
    （即為以預供擔保為條件得免為假執行之宣告）。
四、原告對於被告之抗辯，再為下列之陳述：
    (一)被告抗辯：原告對於變更設計所增加之254,000.元支出
        應自行吸收，否認曾同意變更，且原告為專業廠商，對
        於塔台高度等訊息當然瞭解，自無事後再為變更之必要
        ，況此等同意變更之事實，應由原告負舉證責任云云。
        惟查：原告為滑水道施作廠商，並非塔台施作廠商，因
        塔台施作廠商另行將塔台高度提高，至與原工程合約附
        件中所定原告所負責施作之塔台高度原為7.20公尺，此
        與現場經其他塔台施作廠商所呈現之8.60公尺有差異，
        落差高達1.40公尺。現場情況既有變更，與原定規格不
        符，原告無法以原方式施作，必須配合現場施工條件變
        更工法，此等因現場工作施工條件變化所增加之施工成
        本，自應由被告負擔。況對於變更部分，被告已於原證
        三之設計圖示中簽名確認。
    (二)被告抗辯：下雨不得作為扣除工期之理由，主張95年５
        月29日既為合約所定之完工日期，並無下雨得延長工時
        之約定，且本件工程多是在工廠內施作再至現場組裝，
        何來因下雨影響工程之說云云。惟查：本件工程實際作
        業時，要求無接縫且現場不能有水，至於組件雖係在工
        廠內製作，然組裝工作則須於施作現場作業。按FRP.組
        裝時要求採無接縫處理，須於現場組裝且不能下雨，否
        則吊車作業將無法施作，況以施工現場近三層樓高度，
        基於施作安全考量，更須配合天候因素，而自95年５月
        起至７月止，共有33天為下雨天，此可參看中央氣象局
        之氣象資料。
    (三)被告抗辯：原告依約本應提出出廠證明書、材質檢測書
        、產品保固書、產品責任險保單等證明文件，然原告並
        未依約提供，自不得請求工程款云云。惟查：原告早已
        備妥相關出廠證明書、材質檢測書、產品保固書、產品
        責任險保單等證明文件，俟被告付款時，原告即可同時
        提供此等文件。
    (四)被告抗辯：原告有嚴重逾期施工情事，依約應負擔之罰
        款已高達2,654,000.元，顯已超出原告請求給付工程款
        之數額，經抵銷後，原告即不得再向被告請求云云。惟
        查：95年８月８日前原告已完成施作，雙方並於95年８
        月８日進行驗收，此有當日經兩造簽名確認之驗收單為
        據。合約完工日期雖定為95年５月29日，然因下雨達33
        天及塑木棧道重新設計輕便棧道，經被告董事長親自要
        求原告先行停工10天，再配合現場塔台高度變更，增加
        施作內容計27天，以上合計為70天，是於95年８月８日
        進行驗收時，原告並無逾期完工情事。
    (五)被告抗辯：現場施作有瑕疵並未修復，原告依約更應負
        損害賠償責任云云。惟查：原告對於現場瑕疵均已依約
        處理，並派工至現場修復，此有當時之工地派工單可證
        ，施作後並請被告加以確認。
    (六)就被告針對瑕疵事宜要求進行鑑定事項，此部分經台灣
        省土木技師公會專業鑑定後，就部分缺失提出改善所需
        費用為335,257.元。就此部分，雖其中部分鑑定內容並
        不在原合約所定範疇，然原告考量本案相關查證過程之
        復雜性，同意自原告所請求之1,934,000.元中予以扣除
        ，是經被告抗辯之瑕疵修復費用後，被告仍應依約支付
        原告1,598,743.元之工程款（惟原告並未減縮應受事項
        之聲明）。
五、查兩造對於：兩造於95年５月間（應為４月間）簽訂「工程
    合約書」，由原告承攬被告之基隆巿百福公園游泳池新建滑
    水道、棧道及欄杆工程，約定工程款（含稅）為240.萬元整
    ；被告已依約支付定金（即工程款之30％）72萬元，以及契
    約約定之形式等事實，均無爭執，並有兩造簽訂之「工程合
    約書」、本票、支票及統一發票影本各１件（即原證一）在
    卷可稽，此部分之事實自堪信為真實，而得為本件判斷之基
    礎。本件兩造之爭點在於：(一)兩造有無因施工條件變化而
    追加工程？如有，其內容為何？金額為若干？(二)原告有無
    遲延完工？此涉及：依約下雨得否扣除完工期限？以及兩造
    有無追加工程？(三)原告已否依約完工？此涉及：原告依約
    應否提出出廠證明書、材質檢測書、產品保固書、產品責任
    險保單等文件(四)原告施作之工作有無瑕疵？如有，是否已
    經修復完成？以下分點詳述之：
    (一)原告主張：兩造有因施工條件變化而追加工程，即(１)
        被告原指示之搭台高度為7.20公尺，現場實際測量則為
        8.60公尺，相差1.40公尺，若依原設計尚需搭建鋼便橋
        從中穿過，將使變更設計之難度更高，為處理此事項，
        被告同意追加費用185,000.元，工期延長27天。(２)塑
        木棧道原設計，因受預算限制，重新設計輕便棧道，且
        被告董事長曾親自要求原告先行停工，計10天。於此項
        變更設計之施工中，需新增部分工程及料件，追加之費
        用計69,000元。以上合計即254,000.元等事實，為被告
        所否認，雖原告提出「請款明細表」影本（即原證二）
        及設計圖影本（即原證三）各１件為證，惟查：原告提
        出之「原證二」乃原告自行製作之「請款明細表」影本
        ，與有無追加工程無關；「原證三」之設計圖亦未經被
        告公司或其負責人簽名或蓋章，亦難採為有利於原告之
        證據，此外原告又未能舉出其他證據以實其說，從而原
        告主張：被告有因施工條件變化而追加工程，追加之工
        程款為254,000.元等部分，尚難信為真實。
    (二)原告主張：依約下雨得扣除完工期限等情，亦為被告所
        否認，而原告雖提出「民國95年基隆氣象站逐日雨量資
        料」（即原證四）１件為證，惟該雨量資料除能證明95
        年基隆氣象站測得之逐日雨量外，並不足以證明兩造有
        「下雨得扣除完工期限」之約定。經查兩造簽訂之「工
        程合約書」第五條明定：「工程期限─（依）甲乙雙方
        協調之施工期限辦理。（……）。於95年５月29日前全
        部完成。」明確約定系爭工程應於95年５月29日前全部
        完成，此外並無其他「下雨得扣除完工期限」或得延期
        完工之約定，原告此部分之主張亦難信為真實。
    (三)原告主張：其已依約完工，亦即其早已備妥出廠證明書
        、材質檢測書、產品保固書、產品責任險保單等文件，
        俟被告付款時，其即可同時提供此等文件等情，亦為被
        告所否認，而迄本件言詞辯論終結時，原告始終未提出
        該等文件影本，以實其說，實難認其「早已備妥」上開
        文件；又依兩造簽訂之「工程合約書」第七條之(二)及
        (三)約定，「＊本期請款需檢附出廠證明書（含製造圖
        說）、材質檢測等證明文件。」、「＊本期請款需檢附
        產品保固書及投保產品責任險保單正本（保額需為新台
        幣：壹仟萬元以上，受益人甲方）。」依約被告並無先
        為給付之義務，反而原告有先為給付之義務，故原告主
        張：俟被告付款時，其即可同時提供此等文件云云，自
        無依據，原告此部分之主張亦難信為真實。
    (四)原告主張：其對於現場瑕疵均已依約處理，並派工至現
        場修復，此有當時之工地派工單可證，施作後並請被告
        加以確認等情，亦為被告所否認，而系爭工程確有諸多
        瑕疵，業經被告提出彩色照片12張為證，並經本院勘驗
        現場核對屬實，此外經本院依聲請函請台灣省土木技師
        公會鑑定，結果證實系爭工程確有12項瑕疵，修補費用
        估計約需335,257.元，亦有「鑑定報告書」在卷可稽，
        尤其迄本件言詞辯論終結時，原告亦始終未予修補，故
        原告此部分之主張尤難信為真實。
六、綜上所述，原告之主張均難信為真實，從而原告依約（承攬
    契約）訴請被告給付其工程款1,934,000.元，並加給自95年
    12月23日（即起訴狀繕本送達被告之翌日）起至清償日止按
    年息５％計算之利息，核屬無據，應不准許。又本件結論已
    明，兩造其餘之攻擊防禦方法及舉證，已與結論無關，故不
    再一一論究，併予敘明。
七、原告之訴既應駁回，則其假執行之聲請，亦因訴之駁回而無
    所附麗，應併駁回之。又被告既未受不利益之判決，則其免
    為假執行聲請之條件尚未成就，本院自不須宣告之，併予敘
    明。
八、據上論結，本件原告之訴為無理由，依民事訴訟法第78條，
    判決如主文。
中    華    民    國    98    年    4     月    22    日
                  民事庭法      官  林金發
以上正本係照原本作成。
如不服本判決，應於本判決送達後20日內向本院提出上訴狀（並
附繕本）及繳納上訴裁判費，上訴於臺灣高等法院。
中    華    民    國    98    年    4     月    22    日
                        法院書記官  陳錦進


司法院資訊處製作；財團法人民間司法改革基金會備份。
